---
title: "Miniproyecto 2: Diversidad Genética y Distribución de Especies"
subtitle: "Ejemplo con Morpho helenor — iNaturalist + GenBank"
output: html_document
date: "2026-05-19"
---

## Contexto del miniproyecto

En este miniproyecto vamos a explorar si la **distribución geográfica** de una especie coincide con su **diversidad genética**: Son las poblaciones más diversas en el centro del rango de distribución? En los bordes? La pregunta que guía este ejemplo es:

> ¿Existe una relación entre la densidad de registros de observación de *Morpho helenor* (iNaturalist) y la diversidad genética de sus poblaciones (GenBank)?

Para responderla, necesitamos:

1. Descargar registros de presencia desde **iNaturalist** vía el API de **GBIF**
2. Descargar secuencias desde **GenBank**
3. Calcular un índice de diversidad genética por región geográfica
4. Analizar la relación entre diversidad genética y densidad de registros
5. Visualizar la distribución y diversidad en mapas
6. Subir todo a GitHub

---

## Parte 1. Preparar el entorno de trabajo

Confirme que está dentro de su proyecto y que las carpetas existen:

```{r}
getwd()
```

```{r eval=FALSE}
dir.create("data")
dir.create("scripts")
dir.create("figures")
dir.create("output")
```

Instale y cargue los paquetes necesarios:

```{r eval=FALSE}
install.packages(c(
  "rgbif",         # acceso a datos de GBIF (incluye iNaturalist)
  "rentrez",       # acceso a GenBank (NCBI)
  "ape",           # análisis de secuencias
  "tidyverse",     # manipulación y visualización
  "sf",            # datos espaciales vectoriales
  "terra",         # datos raster
  "rnaturalearth", # mapas base
  "ggdensity",     # visualización de densidad
  "viridis",        # paletas de color accesibles
  "msa",
  "Biostrings"
  ))
```

```{r message=FALSE, warning=FALSE}
library(rgbif)
library(rentrez)
library(ape)
library(tidyverse)
library(sf)
library(terra)
library(rnaturalearth)
library(viridis)
library(msa)
library(Biostrings)
```

---

## Parte 2. Descargar registros de distribución desde iNaturalist vía GBIF

**iNaturalist** (https://www.inaturalist.org/) es una plataforma de ciencia ciudadana donde voluntarios registran observaciones de organismos. Sus datos de mayor calidad (grado de investigación) son compartidos automáticamente con **GBIF**. Explore iNaturalist antes de empezar: busque *Morpho helenor* y observe cuántos registros existen y en qué países.

El paquete `rgbif` nos permite descargar estos datos directamente desde R, filtrando por fuente (iNaturalist tiene su propio datasetKey en GBIF):

```{r}
# El datasetKey de iNaturalist en GBIF es:
# 50c9509d-22c7-4a22-a47d-8c48425ef4a7

# Primero obtengamos el código taxonómico de la especie
mh_taxon <- name_backbone(name = "Morpho helenor", rank = "species")
mh_taxon
```

```{r}
# Descargar registros de iNaturalist para Morpho helenor
mh_obs <- occ_search(
  taxonKey = mh_taxon$usageKey,
  datasetKey = "50c9509d-22c7-4a22-a47d-8c48425ef4a7",  # iNaturalist
  hasCoordinate = TRUE,
  hasGeospatialIssue = FALSE,
  occurrenceStatus = "PRESENT",
  limit = 2000,
  fields = c("key", "scientificName", "decimalLatitude", "decimalLongitude",
             "eventDate", "stateProvince", "countryCode",
             "coordinateUncertaintyInMeters", "year"))

```

Extraiga los datos y realice una limpieza básica:

```{r}
data_mh <- mh_obs$data

# Revisión inicial
glimpse(data_mh)
```

```{r}
# Limpieza: coordenadas no nulas, incertidumbre razonable (< 1000 m), año conocido
data_mh_limpio <- data_mh %>%
  filter(
    !is.na(decimalLatitude),
    !is.na(decimalLongitude),
    is.na(coordinateUncertaintyInMeters) | coordinateUncertaintyInMeters < 1000,
    !is.na(year))

```

Deben quedar con ~1700 registros después de la limpieza

#### Explore su dataset y responda:

- En cuántos países se registró la especie?
- En qué años hay más registros? Esto refleja la historia de iNaturalist o la biología de la especie?
- Cuántos registros tienen incertidumbre de coordenadas muy alta (> 10 km)? (para responder esta, utilice su bd inicial, sin limpiar)

Guarde los datos limpios:

```{r}
write.csv(data_mh_limpio, "data/morpho_helenor_inat.csv", row.names = FALSE)
```

---

## Parte 3. Descargar secuencias desde GenBank

Ahora descargamos las secuencias de *Morpho helenor* disponibles en GenBank. Usaremos el marcador COI, el más común en estudios de biodiversidad.

```{r}
# Buscar secuencias de COI de Morpho helenor
busqueda_mh <- entrez_search(
  db = "nucleotide",
  term = "Morpho helenor[ORGN] AND COI[Gene]",
  retmax = 200)
```

```{r}
# Descargar secuencias en formato FASTA
seqs_mh_raw <- entrez_fetch(
  db = "nucleotide",
  id = busqueda_mh$ids,
  rettype = "fasta",
  retmode = "text")

writeLines(seqs_mh_raw, "data/morpho_helenor_COI.fasta")
```

```{r}
# Descargar metadatos (formato GenBank completo)
gb_mh_raw <- entrez_fetch(
  db = "nucleotide",
  id = busqueda_mh$ids,
  rettype = "gb",
  retmode = "text")

writeLines(gb_mh_raw, "data/morpho_helenor_COI.gb")
```

### Extraer metadatos geográficos de GenBank

```{r}
# Dividir por registros
registros_mh <- gb_mh_raw %>%
  str_split("(?=LOCUS\\s)", simplify = FALSE) %>%
  unlist()
registros_mh <- registros_mh[nchar(registros_mh) > 100]

# Extraer campos de cada registro
metadatos_mh <- registros_mh %>%
  map_dfr(~ tibble(
        accession = str_extract(
      .x,
      "(?<=ACCESSION\\s{1,10})\\S+"),
    
      pais = str_extract(
      .x,
      '(?<=/country=")[^":]+'),
    
    lat_lon = str_extract(
      .x,
      '(?<=/lat_lon=")[^"]+')
    ))

# Parsear coordenadas
metadatos_mh_coord <- metadatos_mh %>%
  filter(!is.na(lat_lon)) %>%
  mutate(
    lat = as.numeric(str_extract(lat_lon, "[0-9.]+")),
    lat = ifelse(str_detect(lat_lon, "S"), -lat, lat),
    lon = as.numeric(str_extract(lat_lon, "(?<=\\s)[0-9.]+")),
    lon = ifelse(str_detect(lat_lon, "W"), -lon, lon)
  ) %>%
  filter(!is.na(lat), !is.na(lon))

write.csv(metadatos_mh_coord, "data/morpho_helenor_metadatos_genbank.csv", row.names = FALSE)
```

---

## Parte 4. Definir regiones geográficas y calcular diversidad

Para relacionar diversidad genética con distribución, necesitamos agrupar las secuencias por regiones geográficas comparables. Vamos a crear una cuadrícula (grid) sobre el área de distribución de la especie:

```{r}
# Leer secuencias
seqs_mh <- readDNAStringSet(
  "data/morpho_helenor_COI.fasta")
names(seqs_mh)
```

```{r}
# solo para la profe
# Preparar las secuencias para el alineamiento
seqs_mh_dna <- DNAStringSet(
  sapply(seqs_mh, function(x) paste(as.character(x), collapse = "")))
alineamiento <- msa(seqs_mh, method = "ClustalW")

writeXStringSet(
  as(alineamiento, "DNAStringSet"),
  filepath = "data/alineamiento_mh.fasta")

# Los estudiantes inician aquí!
# Library(ape)
seq_matriz <- read.dna(
  "data/alineamiento_mh.fasta",
  format = "fasta")

rownames(seq_matriz)
dim(seq_matriz)
dist.dna(seq_matriz)

```

Vamos a asignar cada secuencia a una celda de cuadrícula de 5° × 5°:

```{r}
# Crear celdas de 5 grados sobre las coordenadas disponibles
metadatos_mh_coord <- metadatos_mh_coord %>%
  mutate(
    celda_lat = floor(lat / 5) * 5,
    celda_lon = floor(lon / 5) * 5,
    celda_id = paste0(celda_lat, "_", celda_lon)
  )

table(metadatos_mh_coord$celda_id)
```

Calculamos π por celda (mínimo 3 secuencias):

```{r}
ids_seqs_mh <- rownames(seq_matriz)

acc_seqs_mh <- str_extract(
  ids_seqs_mh,
  "^[A-Z]{1,2}[0-9]+")

indices_match_mh <- match(
  acc_seqs_mh,
  metadatos_mh_coord$accession)

celdas_seqs <- metadatos_mh_coord$celda_id[
  indices_match_mh]

lat_celdas <- metadatos_mh_coord$celda_lat[
  indices_match_mh]

lon_celdas <- metadatos_mh_coord$celda_lon[
  indices_match_mh]

celdas_validas <- names(
  which(table(celdas_seqs) >= 3))

diversidad_celdas <- map_dfr(
  celdas_validas,
  function(c) {
    
    idx <- which(celdas_seqs == c)
    
    # 🔥 usar seq_matriz
    sub_matrix <- seq_matriz[idx, ]
    
    dist_sub <- dist.dna(
      sub_matrix,
      model = "K80",
      pairwise.deletion = TRUE)
    
    pi_celda <- mean(
      as.vector(dist_sub),
      na.rm = TRUE)
    
    tibble(
      celda_id = c,
      celda_lat = lat_celdas[idx[1]],
      celda_lon = lon_celdas[idx[1]],
      n_seqs = length(idx),
      pi = pi_celda)
  }
)

print(diversidad_celdas)
write.csv(diversidad_celdas, "output/diversidad_por_celda.csv", row.names = FALSE)
```

---

## Parte 5. Calcular densidad de registros de iNaturalist por celda

```{r}
# Asignar celdas a los registros de iNaturalist
data_mh_limpio <- data_mh_limpio %>%
  mutate(
    celda_lat = floor(decimalLatitude / 5) * 5,
    celda_lon = floor(decimalLongitude / 5) * 5,
    celda_id = paste0(celda_lat, "_", celda_lon)
  )

# Contar registros por celda
densidad_celdas <- data_mh_limpio %>%
  group_by(celda_id, celda_lat, celda_lon) %>%
  summarise(
    n_registros = n(),
    n_anios = n_distinct(year),
    .groups = "drop"
  )

head(densidad_celdas)
```

Unimos diversidad y densidad:

```{r}
datos_analisis2 <- inner_join(diversidad_celdas, 
                              densidad_celdas, by = "celda_id") %>%
  select(celda_id, celda_lat = celda_lat.x, celda_lon = celda_lon.x,
         n_seqs, pi, n_registros, n_anios)

print(datos_analisis2)
write.csv(datos_analisis2, "output/diversidad_vs_distribucion.csv", row.names = FALSE)
```

---

## Parte 6. Análisis Exploratorio de Datos (EDA)

### 6.1 Mapa de distribución (iNaturalist)

```{r}
mundo <- ne_countries(returnclass = "sf", scale = "medium")

# Rango de la especie aproximado (Mesoamérica y América del Sur)
bbox <- c(xmin = -100, xmax = -30, ymin = -25, ymax = 25)

p1 <- ggplot() +
  geom_sf(data = mundo, fill = "grey90", color = "grey50", size = 0.3) +
  geom_point(data = data_mh_limpio,
             aes(x = decimalLongitude, y = decimalLatitude),
             color = "#3B9EBB", size = 1, alpha = 0.4) +
  coord_sf(xlim = c(bbox["xmin"], bbox["xmax"]),
           ylim = c(bbox["ymin"], bbox["ymax"])) +
  labs(x = "Longitud", y = "Latitud",
    caption = paste("N =", nrow(data_mh_limpio), "registros")) +
  theme_bw(base_size = 13)

p1
ggsave("figures/distribucion_inat.png", p1, width = 10, height = 7, dpi = 300)
```

### 6.2 Mapa de densidad de registros

```{r}
p2 <- ggplot() +
  geom_sf(data = mundo, fill = "grey90", color = "grey50", size = 0.3) +
  stat_density_2d(
    data = data_mh_limpio,
    aes(x = decimalLongitude, y = decimalLatitude, fill = after_stat(level)),
    geom = "polygon", alpha = 0.7, bins = 15) +
  scale_fill_viridis_c(option = "inferno", name = "Densidad") +
  coord_sf(xlim = c(bbox["xmin"], bbox["xmax"]),
           ylim = c(bbox["ymin"], bbox["ymax"])) +
  labs(x = "Longitud", y = "Latitud") +
  theme_bw(base_size = 13)

p2
ggsave("figures/densidad_distribucion.png", p2, width = 10, height = 7, dpi = 300)
```

### 6.3 Mapa combinado: diversidad genética sobre distribución

```{r}
p3 <- ggplot() +
  geom_sf(data = mundo, fill = "grey90", color = "grey50", size = 0.3) +
  geom_point(data = data_mh_limpio,
             aes(x = decimalLongitude, y = decimalLatitude),
             color = "grey70", size = 0.8, alpha = 0.3) +
  geom_point(data = datos_analisis2,
             aes(x = celda_lon + 2.5, y = celda_lat + 2.5,
                 color = pi, size = n_seqs),
             alpha = 0.9) +
  scale_color_gradient2(
    low = "#2196F3", mid = "#FFEB3B", high = "#F44336",
    midpoint = median(datos_analisis2$pi, na.rm = TRUE),
    name = "π (diversidad\ngenética)"
  ) +
  scale_size_continuous(name = "N secuencias", range = c(4, 10)) +
  coord_sf(xlim = c(bbox["xmin"], bbox["xmax"]),
           ylim = c(bbox["ymin"], bbox["ymax"])) +
  labs(x = "Longitud", y = "Latitud") +
  theme_bw(base_size = 13)

p3
ggsave("figures/mapa_diversidad_distribucion.png", p3, width = 11, height = 7, dpi = 300)
```

### 6.4 Relación diversidad vs. densidad de observaciones

```{r}
p4 <- ggplot(datos_analisis2, aes(x = n_registros, y = pi)) +
  geom_point(aes(size = n_seqs, color = celda_lat), alpha = 0.8) +
  geom_smooth(method = "lm", se = TRUE, color = "#333333", linetype = "dashed") +
  scale_color_gradient2(
    low = "#1B998B", mid = "#FFFD82", high = "#E84855",
    midpoint = 0, name = "Latitud") +
  scale_size_continuous(name = "N secuencias", range = c(3, 10)) +
  labs(x = "Número de registros en iNaturalist",
    y = "Diversidad de nucleótidos (π)") +
  theme_bw(base_size = 13)

p4
ggsave("figures/diversidad_vs_registros.png", p4, width = 8, height = 6, dpi = 300)
```

```{r}
# Existe correlación estadística?
cor_test <- cor.test(datos_analisis2$pi, datos_analisis2$n_registros,
                     method = "pearson")

cat("  r =", round(cor_test$estimate, 3), "\n")
cat("  p-valor =", round(cor_test$p.value, 4), "\n")
```

### 6.5 La diversidad varía con la latitud?

La hipótesis de gradiente latitudinal predice más diversidad en los trópicos. Verifiquemos:

```{r}
p5 <- ggplot(datos_analisis2, aes(x = abs(celda_lat), y = pi)) +
  geom_point(aes(size = n_seqs, color = as.factor(sign(celda_lat))), 
             alpha = 0.8) +
  geom_smooth(method = "lm", se = TRUE, color = "#444444", linetype = "dashed") +
  scale_color_manual(
    values = c("-1" = "#9B5DE5", "1" = "#F15BB5"),
    labels = c("Hemisferio Sur", "Hemisferio Norte"),
    name = "Hemisferio") +
  scale_size_continuous(name = "N secuencias", range = c(3, 10)) +
  labs(x = "Latitud absoluta (distancia al ecuador)",
    y = "Diversidad de nucleótidos (π)") +
  theme_bw(base_size = 13)

p5
ggsave("figures/gradiente_latitudinal.png", p5, width = 8, height = 6, dpi = 300)
```

#### Reflexione sobre sus resultados:

- Las regiones con más registros de iNaturalist tienen también más diversidad genética? O podría ser al revés: más registros simplemente porque hay más personas observando (sesgo de muestreo)?
- Se observa el gradiente latitudinal de diversidad esperado?
- Qué diferencia hay entre la cobertura geográfica de iNaturalist y la de GenBank para esta especie?

---

## Parte 7. Comparar cobertura geográfica: iNaturalist vs. GenBank

Una pregunta importante en bioinformática es **¿qué tan representativos son los datos disponibles?** Comparemos dónde tenemos datos de distribución vs. dónde tenemos datos genéticos:

```{r}
# Convertir a objetos espaciales
inat_sf <- st_as_sf(data_mh_limpio,
                    coords = c("decimalLongitude", "decimalLatitude"),
                    crs = 4326)

genbank_sf <- st_as_sf(metadatos_mh_coord,
                       coords = c("lon", "lat"),
                       crs = 4326)

# Mapa de comparación
p6 <- ggplot() +
  geom_sf(data = mundo, fill = "grey90", color = "grey60", size = 0.3) +
  geom_sf(data = inat_sf, color = "#00B4D8", size = 1, alpha = 0.3,
          aes(shape = "iNaturalist")) +
  geom_sf(data = genbank_sf, color = "#EF233C", size = 2.5,
          aes(shape = "GenBank")) +
  scale_shape_manual(
    values = c("iNaturalist" = 16, "GenBank" = 17),
    name = "Fuente"
  ) +
  coord_sf(xlim = c(bbox["xmin"], bbox["xmax"]),
           ylim = c(bbox["ymin"], bbox["ymax"])) +
  labs(x = "Longitud", y = "Latitud",
    caption = paste("iNaturalist:", nrow(data_mh_limpio),
                    "registros | GenBank:", nrow(metadatos_mh_coord), 
                    "secuencias con coords")) +
  theme_bw(base_size = 13)

p6
ggsave("figures/comparacion_fuentes.png", p6, width = 10, height = 7, dpi = 300)
```

## Parte 8. Actualizar el repositorio en GitHub

Revise sus archivos generados antes de hacer el push:

```{r}
# Verificar que los archivos están en su lugar
list.files("data/")
list.files("output/")
list.files("figures/")
```

Ya sabe cómo hacer su actualización!


## Preguntas para su miniproyecto independiente

Elija una especie y diseñe su propio análisis. Considere:

1. **¿Qué especie tiene suficientes datos en ambas fuentes?** Verifique antes de empezar: busque en iNaturalist (`https://www.inaturalist.org`) y en GenBank cuántos registros y secuencias existen con información geográfica.

2. **¿Cuál es el marcador genético más disponible para su especie?** Para animales suele ser COI. Para plantas, considere matK o rbcL. Para hongos, ITS.

3. **¿Qué escala geográfica tiene más sentido?** Para una especie muy distribuida, una cuadrícula de 5° puede ser adecuada. Para una especie local, quizás necesite celdas de 1° o incluso trabajar por localidad.

4. **¿Cuál es su hipótesis sobre la relación distribución-diversidad?** Algunas opciones:
   - El centro del rango tiene mayor diversidad (hipótesis de abundancia central)
   - Los bordes del rango tienen mayor diversidad (refugios glaciales)
   - La diversidad es independiente de la densidad de registros (sesgo de muestreo)

5. **¿Cómo interpretaría una falta de correlación?** ¿Podría deberse a sesgos de muestreo en iNaturalist o GenBank? ¿A la escala geográfica elegida?

Documente todo en un archivo .Rmd propio. Su repositorio en GitHub debe incluir: datos crudos, datos procesados, scripts, figuras, y un README.md claro que explique la pregunta, los métodos y los resultados principales.
